臺灣高等法院刑事判決　　　　　　　　　　　　　九十一年度上易字第二五０七號
　　上　訴　人　臺灣桃園地方法院檢察署檢察官
　　被　　　告　甲○○
　　選任辯護人　戴銀生
右上訴人因被告詐欺案件，不服臺灣桃園地方法院九十年度易字第七七號，中華民國
九十一年七月三日第一審判決（起訴案號：臺灣桃園地方法院檢察署八十九年度偵字
第六五一八號）提起上訴，本院判決如左：
    主  文
上訴駁回。
    理  由
一、公訴意旨略以：被告甲○○係桃園縣楊梅鎮○○路○段四五０號一品昇水泥製品
    有限公司（以下簡稱一品昇公司）實際負責人，明知一品昇公司在民國八十八年
    一月間早已遭受義聖營造有限公司（以下簡稱義聖公司）倒帳約新台幣（下同）
    一百二十三萬餘元，該公司早已陷於財務危機，無法支付該公司之貨款，竟仍意
    圖為自己不法之所有，自八十八年四月間起至七月間止以每立方公尺一千五百五
    十元正之價格，大量向告訴人嘉利實業股份有限公司（以下簡稱嘉利公司）訂購
預拌混凝土約五一一‧五立方公尺，總價共八十二萬九千八百七十八元，以此方
    式詐騙嘉利公司之混凝土，嗣後被告於八十八年五月、六月、七月間所開立之支
    票果然跳票，嘉利公司始知受騙，因認被告涉犯刑法第三百三十九條第一項之詐
    欺罪嫌。
二、按犯罪事實應依證據認定之，無證據不得推定其犯罪事實；又不能證明被告犯罪
    者，應諭知被告無罪之判決，刑事訴訟法第一百五十四條、第三百零一條第一項
    前段分別定有明文；又認定不利於被告之事實，須依積極證據，苟積極證據不足
    為不利於被告事實之認定時，即應為有利於被告之認定，更不必有何有利之證據
    。此之所謂證據，須確屬能為被告有罪之證明，而無瑕疵可指者，始足當之；再
    者，犯罪事實之認定，應憑證據，如未能發現相當證據，或證據不足以證明，自
    不能以推測或擬制之方法，以為裁判基礎；又所謂認定犯罪事實之證據，係指足
    以認定被告確有犯罪行為之積極證據而言，而認定犯罪事實所憑之證據，雖不以
    直接證據為限，間接證據亦包括在內，然而無論直接或間接證據，其為訴訟上之
    證明，須於通常一般人均不致有所懷疑，而得確信其為真實之程度，始得據之為
    有罪之認定，倘其證明尚未達到此一程度，而有合理懷疑存在時，事實審復已就
    其心證上理由予以闡述，敘明其如何無從為有罪之確信，因而為無罪之判決，尚
    不得任意指為違法（最高法院二十九年上字第三一０五號、四十年度臺上字第八
    六號、七十六年臺上字第四九八六號判例意旨參照）。
三、公訴人認為被告有前述犯行係以：(一)被告坦承右揭交易行為；(二)被告明知義聖公
    司早於八十八年一月之前業已發生倒帳情事，且八十八年一月起已先後二次通知
    一品昇公司召開債權人會議，又被告亦自承週轉失靈之原因係遭義聖公司倒帳，
    則被告早知已陷於財務危機，又仍繼續向告訴人大量訂購混凝土，顯以此方式為
    詐術之施行；(三)有嘉利公司預拌混凝土發貨單及義聖公司債權人會議紀錄可稽，
    為其論據。
四、訊據被告堅決否認有前述犯行，辯稱：伊沒有詐欺，當時是有四、五家公司向伊
    訂貨，所以伊才向告訴人公司訂預拌混泥土，伊有付了二十萬元貨款給告訴人。
    向伊訂貨之人有些人都跳票，有些沒有付工程款，這些人也都已經跑掉了，電話
    也都已經改了，所以伊只是沒有辦法付款，不是要詐欺。伊沒有宣布倒閉。伊收
    到款項時候，伊有馬上通知告訴人來拿，尚欠六十幾萬元還沒有付，因被倒了五
    十幾萬元。
五、經查：
    (一)被告係一品昇公司之實際負責人，一品昇公司於八十八年四月間向告訴人公司
      桃園廠以每立方公尺一千五百五十元之代價，訂購一百一十四點五立方公尺之
      預拌混凝土，總價為一十七萬七千四百七十五元，並於同年六月底以二十萬元
      之支票為價金之支付；嗣後於八十八年五、六、七月間再陸續向告訴人公司訂
      購預拌混凝土共計三百九十七立方公尺，總價金為六十二萬九千八百七十八元
      ，迄未支付之事實，業據被告坦承在卷（見偵卷第三頁背面、第四頁、第二五
      頁背面、第二六頁），核與告訴代理人陳其賢指訴之情節相符（見偵卷第五頁
      背面、第六頁），且有證人即告訴人公司業務員黃榮宗證述綦詳（見偵卷第二
      九頁），並有被告與告訴人間之預拌混凝土訂貨單、貨款彙整明細單各一紙（
      見偵卷第一三、一四頁）及發貨單一０三紙（見原審卷第六二頁至第一一三頁
      ）在卷可稽，是此部分之事實堪以認定。
    (二)一品昇公司於八十八年一月間被義聖營造公司（以下簡稱義聖公司）倒帳一百
      二十三萬零五十二元，義聖公司並於同年一月、三月及八十九年一月間三次召
      開債權人會議商討債務清償之問題，此亦據被告於偵查、原審供陳明確（見偵
      卷第二六頁、原審卷第一六頁），核與告訴人指訴相符（見偵卷第三二頁、第
      四七頁），且有證人即義聖公司負責人張同隆於偵查中證述綦詳（見偵卷第五
      九頁背面），亦有證人劉惠美（即一品昇公司之登記負責人，亦為被告之妻）
      於偵查中供證明確（見偵卷第四七頁），並有告訴人提出之義聖營造公司第二
      次、第三次債權人會議紀錄、清償方案調查表、債權人及債權金額表各一份（
      偵卷第三七至四四頁）及被告提出之支票影本三紙（見原審卷第二二三頁至第
      二二五頁）在卷可佐，是此部分事實，亦堪認定。
    (三)又一品昇公司於華南商業銀行基隆港口分行七堵辦事處開立有支票存款帳戶，
      前開帳戶：(1)自八十八年四月六日起至同年七月二十日止，因存款不足而退票
      計有十五次，金額為二百二十八萬八千四百元，其中十二次（金額計一百三十
      五萬八千二百元）一品昇公司於規定期間內取回該等支票辦理註銷退票紀錄，
      其餘三次（金額計九十三萬零二百元）未能註銷，致遭公告為拒絕往來戶；(2)
      自八十八年四月一日起至同年六月二日止共存入五十一萬四千零七十六元（其
      中四月份三十九萬二千一百七十六元、五月份二萬一千九百元、六月份十萬元
      ），而扣除每筆二百元之退票手續費不計入，計支出五十一萬二千元（四月份
      三十九萬元、五月份二萬二千元、六月份十萬元），此亦有前開辦事處九十年
      三月十二日華港七字第十四號函檢附之一品昇公司支票存款往來明細表及退票
      紀錄各一份（見原審卷第一三六頁至第一四０頁）在卷可稽。
    (四)按刑法第三百三十九條第一項之詐欺取財罪，係以：(1)行為人有不法所有之意
      圖及(2)施用詐術使人陷於錯誤而交付財物為構成要件。經查：
      1.一品昇公司於八十八年一月間因遭義聖公司倒債一百二十三萬零五十二元，
        致財務吃緊，義聖公司並自八十八年一月起至八十九年一月間止三次召開債
        權人會議，研商清償債務之方法，業如前述認定。參酌證人張同隆於八十九
        年六月三十日槍檢察官偵查中證稱：義聖公司雖然倒債，惟仍盡力處理等語
        ，則證人劉惠美於偵查中證稱：「與義聖公司往來約一百二十三萬元，八十
        七年十二月勍開始退票，他（張同隆）又一直與我們換票，對方有信用說要
        與我們處理，我們相信義聖會處理，所以才會換票」等語（見偵卷第四十七
    頁），為可採信。被告辯稱其於向告訴人公司訂購預拌混凝土之時，即向告
        訴人之業務員稱收到其他公司之貨款，即會支付告訴人貨款，且並未保證錢
        沒有問題等語（見偵卷第二九頁背面、原審卷第一五頁、第二五三頁），核
        與證人即嘉利公司業務員黃榮宗證述情節相符（見偵卷第二九頁背面、原審
        卷第一六、一七頁）。告訴人亦自承於八十八年三月間義聖公司召開第二次
        債權人會議，即知被告遭義聖公司拖累（見偵卷第四七頁）。被告及證人劉
        惠美相信義聖公司積欠之債務尚有清償之可能，是其等向告訴人叫貨繼續營
        業，於收受貨款後再行支付其所欠之債務，乃屬正常之商業行為，且告訴人
        於被告訂購預拌混凝土之始，即知被告遭義聖公司倒債之事實；況事業之經
        營並非一遇財務困難，即須停止進貨營業，以免日後未能清償債務時，即被
        認定其先前之進貨行為有不法所有之詐欺意圖。
      2.又一品昇公司所使用之前述支票存款帳戶於八十八年四月至七月間曾存入五
        十餘萬元供其開出之支票兌現，另在前述期間內曾十二次取回該公司遭退票
        之支票辦理註銷退票紀錄，其金額計一百三十五萬八千二百元，約占總退票
        金額二百二十八萬八千四百元之百分之六十，亦如前述第(三)點所示。由此足
        見被告於前述期間依然努力處理其對外之債務問題。
      3.再依告訴人提出前揭貨款明細表及發貨單顯示，一品昇公司積欠告訴人之貨
        款主要均係八十八年五、六月間所訂購之混凝土，其金額高達六十一萬六千
        五百五十三元，一品昇公司於同年七月間積欠告訴人之貨款僅二萬四千三百
        元。而被告於八十八年六月底曾交付二十萬元之支票予告訴人，以支付部分
        貨款，亦如前述。是被告如於訂貨之初即有不法所有之詐欺意圖，其大可於
        八十八年六月底避不見面，顯無支付前開二十萬元客票予告訴人以清償部分
        貨款之必要。
      4.證人黃榮宗於偵查中證稱關於告訴人與客戶間交易之付款方式為：「一般都
        是開四十五天到六十天的票，隔月初送發票，月中開始收貨款」等語（見偵
        卷第二八頁背面）。是一品昇公司之八十八年五月份貨款，係由告訴人於同
        年六月初開立發票，於六月中旬向一品昇公司收取一個半至二個月之期票，
        亦即被告得以八十八年八月中旬之支票支付。故被告如有詐騙之意圖，其自
        可利用前述方式簽發遠期支票支付貨款，以取信於告訴人，而依兩造間之訂
        貨單約定，大量訂購一千二百立方公尺之預拌混凝土，而至八十八年八月中
        旬待最初簽發之支票退票前一走了之。惟被告並未以上述方式使告訴人誤信
        一品昇公司貨款支付正常，而繼續出貨至八十八年八月中旬，直至其等交易
        終止時，僅向告訴人訂貨五一一‧五立方公尺。是被告辯稱：其無詐欺之犯
        意等語，堪以採信。
    (五)告訴人雖以：被告於向告訴人訂貨時，不但蓄意隱匿一品昇公司因支票退補連
      連、信用不佳、遭銀行拒發空白支票供其使用之事實，反而向告訴人大量叫貨
      ，且被告於訂貨時，已積欠他人租金高達四、五十萬元，是被告明知除義聖公
      司部分外，已無還款財源可言，而告訴人停止供貨後，一品昇公司隨即遭銀行
      拒絕往來，更足見被告早已無還款能力，是應認被告詐欺犯行明確云云。然查
      被告經營之一品昇公司雖有積欠告訴人貨款未清償之事實，被告事後亦未能給
      付全部貨款，告訴人並指稱被告與其妻劉惠美係八十八年七月間停止供貨後立
      刻逃匿無蹤等詞，惟依證人黃榮宗於偵查中證稱：被告於八十八年年底有說，
      拿到義盛的票再付款等語（見偵卷第二九頁背面），顯示被告至八十八年年底
      仍與告訴人公司職員聯繫關於清償貨款之事宜，則告訴人所述被告逃匿無蹤，
      與實情有所不合，且查無確實證據足以證明被告於訂貨之初即有不法所有之詐
      欺意圖。至於一品昇公司其後未能給付貨款，要屬該公司與告訴人間之債務是
      否履行之問題。此外，復查無其他積極證據足證被告有被訴之詐欺犯行，不能
      證明被告犯罪。
六、原審以不能證明被告犯罪，諭知被告無罪之判決，經核並無違誤。檢察官仍執被
    告所為應成立詐欺罪之前詞，提起本件上訴，為無理由，應予駁回。
據上論斷，應依刑事訴訟法第三百六十八條，判決如主文。
本案經檢察官施慶堂到庭執行職務。
中      華      民      國    九十一    年      十      月    二十二    日
                              臺灣高等法院刑事第三庭
                                  審判長法  官  張  連  財
                                        法  官  張  傳  栗
                                        法  官  李  英  勇
右正本證明與原本無異。
不得上訴。
                                        書記官  陳  玲  憶
中      華民      國     九十一   年      十      月    二十四    日
